【裁判字號】    99,訴易,27
【裁判日期】    991222
【裁判案由】    損害賠償
【裁判全文】
臺灣高等法院高雄分院民事判決          99年度訴易字第27號
原      告  葉威德
被      告  鄭國良
上列當事人間因詐欺案件，原告於刑事訴訟程序附帶提起民事訴
訟，請求損害賠償事件，經本院刑事庭裁定移送，本院於民國99
年12月8 日言詞辯論終結，判決如下︰
    主  文
被告應給付原告新臺幣壹萬零玖拾壹元。
原告其餘之訴駁回。
訴訟費用由被告負擔二分之一，餘由原告負擔。
    事 實 及 理 由
一、原告主張：被告明知金融機構帳戶係個人理財之重要工具，
    為個人財產、信用之重要表徵，可預見一般取得他人金融帳
    戶使用，常與財產犯罪有密切關聯，竟於民國98年9 月15日
    前某日，在不詳地點，將其所申辦中華郵政股份有限公司高
    雄博愛路郵局帳號000-0000000000000 號帳戶（下稱系爭帳
    戶）之存摺、提款卡及密碼，提供予真實姓名年籍不詳之成
    年人使用。嗣該人與其所屬詐欺集團取得上開帳戶資料後，
    於98年9 月16日以露天拍賣網站上，刊登拍賣統一超商禮券
    等虛偽訊息，並留下被告系爭帳戶作為匯款之用，致伊上網
    瀏覽後陷於錯誤，而分別下標而得標，並依指示將新台幣（
    下同）9,400 元匯至被告系爭帳戶，嗣經伊發覺有異，報警
    查獲。被告提供其帳戶供詐欺集團詐欺取財匯款使用，造成
    伊財產上之損害，計有直接損失9,400 元、所失利益600 元
    、利息損失1,880 元、薪資損失2,733 元、交通費用4,000
    元、精神損害2,820 元，共計21,433元。爰依侵權行為之法
    律關係請求被告負損害賠償責任，求為聲明：被告應給付原
    告21,433元等情。
二、被告則以：系爭帳戶為伊所申請，曾因被假扣押而未使用，
    於98年9 月因工作所需，始又申請系爭帳戶之存摺及提款卡
    。嗣伊在桃園國際棒球場工作，始發現系爭帳戶之存摺已遺
    失，惟不知遺失在何處。伊並未參加詐騙集團之詐騙行為，
    亦未騙取原告之錢財，原告係為詐騙集團所騙等語，資為抗
    辯。答辯聲明：原告之訴駁回。
三、兩造不爭執及爭執事項：
甲、不爭執事項：
  (一)被告有申辦系爭帳戶之存摺、提款卡使用。
  (二)詐欺集團於98年9 月16日，在露天拍賣網站刊登拍賣統一超
    商禮券虛偽訊息，並留下被告系爭帳戶作為匯款之用，致原
    告上網瀏覽後陷於錯誤，下標而得標，並依指示將9,400 元
    匯至被告系爭帳戶而受騙。
  (三)被告因涉犯幫助詐欺罪，經本院刑事庭99年度上易字第754
    號判處有期徒刑6 月，如易科罰金以1,000 元折算1 日確定
    。
乙、爭執之事項：
  (一)被告之行為是否構成侵權行為？
  (二)若是，原告得請求被告賠償若干？
四、被告之行為是否構成侵權行為？
  (一)原告主張系爭帳戶係由被告申辦，並提供予真實姓名不詳之
    詐欺集團成員，在奇摩拍賣網站及露天拍賣網站帳號，刊登
    拍賣商品等虛偽訊息，並留下系爭帳戶作為匯款之用，致原
    告上網瀏覽後均陷於錯誤，下標而得標，並依指示將9,400
    元匯至系爭帳戶內等情，業經被告於刑事案件中自承在卷（
    刑事案件一審審易字卷第25頁、易字卷第20頁，二審卷99年
    9 月21日審判筆錄），並有原告之匯款交易明細、被告系爭
    帳戶開戶基本資料、客戶歷史交易清單可憑（刑事警卷五第
    33、99頁、偵四卷第106 至109 頁、偵九卷第4 至7 頁），
    堪認屬實。
  (二)又金融帳戶存摺、提款卡為個人重要金融資料，申設者自應
    謹慎保管，如有遺失並應迅速採取掛失之補救措施，被告抗
    辯其存摺遺失卻未及時報警，即與常情不符。又該提款卡之
    密碼若非被告所告知，他人如何知悉並用以提款，亦與事理
    有違。詐欺集團既利用被告系爭帳戶詐騙原告，並順利以該
    帳戶之提款卡取得所詐得之款項，顯見系爭帳戶之存摺、提
    款卡及密碼，係由被告提供予詐欺集團所屬成員使用無訛。
  (三)再參以個人存摺與存戶印鑑章、提款卡結合，專有性甚高，
    並非一般自由流通使用之物，縱交他人使用，亦必基於信賴
    關係或特殊事由，自不可能隨意交予不熟識之人任意使用。
    且金融機構帳戶係個人理財之重要工具，為個人財產、信用
    之重要表徵，可預見將自己名義開設之金融機構帳戶存摺、
    提款卡及密碼交付他人使用，有供作財產犯罪用途之可能，
    而犯罪者取得他人存摺之目的在於取得贓款及掩飾犯行不易
    遭人追查，此為一般人依其社會經驗所得知。而被告為成年
    人，並有相當之工作經驗，業據其於原審審理時陳述明確（
    刑事案件一審易字卷第42頁背面），自應明知提供其存摺、
    提款卡及密碼予他人，極有可能係供他人為財產犯罪之用。
    又平面媒體及電子媒體，亦經常報導詐欺集團慣以人頭帳戶
    作為詐欺工具之事實，應為眾所皆知之事，被告係有正常辨
    識能力之人，對於他人會持其所提供之銀行帳戶犯罪應有所
    預知，竟仍將所開立之上開帳戶之提款卡含密碼交付他人使
    用，對於他人持用犯罪之事實，自無不知之理。
  (四)準此，被告應可預見上開金融帳戶將被不法之徒用於犯罪贓
    款之匯入流出，而不違反本意，顯有幫助詐欺集團利用其帳
    戶之不法侵害他人故意，原告主張被告應負侵權行為責任，
    應堪採取。
五、茲所應審酌者，原告所得請求被告賠償之金額，爰分述如下
    ：
  (一)按因故意或過失，不法侵害他人之權利者，負損害賠償責任
    ，民法第184 條第1 項前段定有明文。又民法第216 條第1
    項所謂所受損害，即現存財產因損害事實之發生而被減少，
    屬於積極的損害。所謂所失利益，即新財產之取得，因損害
    事實之發生而受妨害，屬於消極的損害（最高法院48年台上
    字第1934號判例足資參考）。原告主張於98年9 月16日以周
    美貞之中華郵政帳號00000000000000，匯入被告系爭帳戶
    9,400 元，購買10,000元之統一超商禮券，以進行後續之商
    業行為，然因原告匯款後並未取得所購買之禮券，造成原告
    10,000元之超商禮券損失，所受損害為9,400 元，所失利益
    為600 元等情，為被告所不爭執，原告請求被告賠償此部分
    損害，應堪採取。
  (二)原告又主張上開損害9,400 元部分，被告應給付自98年9 月
    16日起至本件宣判日止，按年息20% 計算之利息云云。惟按
    給付無確定期限者，債務人於債權人得請求給付時，經其催
    告而未為給付，自受催告時起，負遲延責任。其經債權人起
    訴而送達訴狀，或依督促程序送達支付命令，或為其他相類
    之行為者，與催告有同一之效力；又應付利息之債務，其利
    率未經約定，亦無法律可據者，週年利率為百分之五，民法
    第229 條第2 項、第203 條定有明文。基此規定，原告請求
    9,400 元之遲延利息，應自起訴狀繕本送達被告翌日99年10
    月13日起至本件宣判日即99年12月22日止，按年息5%計算之
    利息，應為91元（9,400 ×5%×71/365＝91，元以下四捨五
    入），始為正當，逾此部分之請求，則屬無據。
  (三)原告復主張其因被告之幫助詐欺行為，前往台北市警局萬華
    分局進行製作筆錄，及刑事上訴書、附帶民事起訴書之撰寫
    、遞交等，耗費時間損失，以原告2 日之薪資所得計算為
    2,733 元；又原告因被告之幫助詐欺行為，從板橋市之戶籍
    地前往台北市之警局萬華分局進行筆錄，及前往鈞院遞交書
    狀所衍生之交通費用損失4,000 元，應由被告賠償云云。惟
    按損害賠償之債，以有損害之發生及有責任原因之事實，並
    二者之間，有相當因果關係為成立要件。故原告所主張損害
    賠償之債，如不合於此項成立要件者，即難謂有損害賠償請
    求權存在（最高法院72年度台上字第3433號判決要旨參照）
    。查原告上開費用之支出，係為使案件偵辦進行順遂或提起
    民事訴訟而支出，衡諸一般情況，尚難認此費用支出與被告
    詐欺行為間有相當因果關係，是原告本於侵權行為損害賠償
    法律關係，訴請被告賠償其上開金額，其請求不應准許。
  (四)原告另主張其因被告之幫助詐欺行為所生之司法訴訟過程，
    造成原告之精神困擾，被告應賠償精神損失2,820 元云云。
    惟按受精神之損害得請求賠償者，以法律有明文規定者為限
    ，如民法第18條、第19條、第194 條、第195 條、第979 條
    、第999 條等是。查被告之詐欺行為，原告除受有財產上損
    害，可依法請求賠償外，並無得請求精神損害之法律依據，
    要不得據以請求被告賠償精神損害，是原告上開請求亦屬無
    據。
  (五)據上，原告得請求被告賠償之金額為10,091元，逾此範圍之
    請求，核無足採。
六、綜上所述，原告基於侵權行為之法律關係，請求被告賠償
    10,091元，洵屬正當，應予准許。逾此部分所為之請求，為
    無理由，應予駁回。本件事證已臻明確，兩造其餘攻擊防禦
    方法或舉證，經審酌後，認與判決結果不生影響，爰不予論
    列，併此敘明。
據上論結，本件原告之訴為一部有理由，一部無理由，依民事訴
訟法第79條，判決如主文。
中    華    民    國    99    年    12    月    22    日
                            民事第一庭
                                審判長法官  蔡明宛
                                法      官  曾錦昌
                                法      官  魏式璧
以上正本證明與原本無異。
本判決不得上訴。
中    華    民    國    99    年    12    月    22    日
                                書  記  官  林佳蓉

司法院資訊處製作；財團法人民間司法改革基金會備份。
